臺灣高等法院高雄分院刑事判決　　　　　九十三年度上訴字第五七號
　　上　訴　人　台灣高雄地方法院檢察署檢察官
　　被　　　告　蔡建成
右上訴人因被告違反毒品危害防制條例案件，不服臺灣高雄地方法院九十三年度訴字
第七九八號中華民國九十三年五月十二日第一審判決（起訴案號：臺灣高雄地方法院
檢察署九十三年度核退偵字第九五號，併辦案號：同署九十三年度毒偵字第二０八二
號），提起上訴，本院判決如左：
      主      文
上訴駁回。
      理      由
一、公訴意旨略以：被告蔡建成於民國九十年間因施用毒品案件，於送觀察、勒戒後
    ，認無繼續施用毒品之傾向，經台灣高雄地方法院檢察署檢察官於九十一年一月
    四日，以九十年度毒偵字第五０八一號為不起訴處分確定。嗣其於五年內，復基
    於施用第一級毒品海洛因及第二級毒品安非他命之犯意，於九十二年十一月五日
    十時許起回溯二十四小時內之某時，在不詳處所，施用第一級毒品海洛因及第二
    級毒品安非他命各一次，於同年月五日八時三十五分，在高雄市前鎮區鎮○○街
    與鎮○路路口處，為警臨檢查獲，並扣得第一級毒品海洛因一包（淨重零點零四
    公克，包裝重零點二九公克）。因認被告涉有毒品危害防制條例第十條第一項之
    施用第一級毒品及同條第二項之施用第二級毒品罪嫌。
二、按「案件起訴之程序違背規定者，應諭知不受理之判決」，刑事訴訟法第三百零
    三條第一款定有明文，且依同法第三百零七條之規定，不受理之判決得不經言詞
    辯論為之。次按行為後法律有變更者，適用裁判時之法律，但裁判前之法律有利
    於行為人者，適用最有利於行為人之法律，刑法第二條第一項定有明文。又按比
    較新舊法罪刑之輕重，應先審查應否諭知無罪，次審查應否諭知免訴、不受理，
    再次審查有無法定應免刑之情形；如無前開情形，比較新舊法罪刑孰最有利，則
    其比較標準，除主刑外，亦應綜合比較全部罪刑之結果（最高法院二十四年七月
    總會決議參照）。又按毒品危害防制條例業經總統於九十二年七月九日修正公布
    ，並自九十三年一月九日施行，其中對於施用毒品之犯行，依修正前、修正後毒
    品危害防制條例第十條第一、二項之規定，就法定刑部分均仍相同，並無修正；
    惟就施用毒品之訴追要件，依修正前、修正後毒品危害防制條例規定則有不同。
    依修正前毒品危害防制條例第二十條、第二十三條，就施用毒品犯行之是否訴追
    ，係區分為第一次犯、五年後再犯、五年內再犯之前是否曾強制戒治、五年內再
    犯該次是否須強制戒治、三犯以上，即如係第一次犯、五年後再犯、五年內再犯
    之前未經強制戒治，該次經觀察勒戒後亦無須強制戒治者，即依規定俟觀察勒戒
    或強制戒治程序終結後，由檢察官為不起訴處分，而不予追訴處罰；僅限於五年
    內再犯之前曾經強制戒治、五年內再犯該次須強制戒治、三犯以上者，始認符訴
    追條件，應予追訴處罰。而修正後毒品危害防制條例第二十條、第二十三條，就
    施用毒品犯行之是否訴追，係區分為第一次犯、五年後再犯、五年內再犯，即如
    係第一次犯、五年後再犯者，即依規定俟觀察勒戒或強制戒治程序終結後，由檢
    察官為不起訴處分，而不予追訴處罰；僅限於五年內再犯者，始認符合訴追條件
    ，應予追訴處罰。
三、依九十二年七月九日修正公布而於九十三年一月九日正式施行之毒品危害防制條
    例第三十五條第一項、第二項規定「於中華民國九十二年六月六日本條例修正施
    行前繫屬之施用毒品案件，於修正施行後，適用修正後之規定，並依下列方式處
    理：‧‧‧二偵查中之案件，由檢察官依修正後規定處理之」，「前項情形，依
    修正前之規定有利於行為人者，適用最有利於行為人之法律」，本案係於九十二
    年十一月五日繫屬臺灣高雄地方法院檢察署，有該署收文印戳章在卷可按。又查
    本件公訴意旨所指被告施用第一、二級毒品之犯行係於九十二年十一月五日十時
    許起回溯二十四小時內之某時所為，是被告本件犯行日期均在毒品危害防制條例
    於九十三年一月九日修正施行之前，而毒品危害防制條例之前揭修正規定，固屬
    國家刑罰權得否發動，即刑事訴訟之訴追條件具備與否之刑事程序問題，且雖程
    序原則上應從新，惟前揭再犯施用毒品之罪是否應先進行療程，抑或應逕行提起
    公訴，因事涉國家刑罰權得否據以發動之憑據，乃具實體性質，並非得以單純之
    程序問題視之。因而前揭再犯施用毒品之罪，原先仍應依法進行一定之療程後，
    始能決定起訴與否，其後經修正為無須進行療程，即可直接起訴，既事涉國家刑
    罰權發動與否之劃定，仍應認係法律有變更，當有比較新舊法之適用。
四、經查，本件被告前於九十年間因施用毒品案件，經原審以九十年度毒聲字第六九
    六七號裁定送觀察、勒戒後，認無繼續施用毒品之傾向，由臺灣高雄地方法院檢
    察署檢察官於九十一年一月四日，以九十年度毒偵字第五○八一號為不起訴處分
    確定，於此之後，被告即未再犯施用毒品之罪，此有原審被告院內索引卡紀錄表
    、有臺灣高等法院被告全國前案紀錄表、臺灣高雄地方法院檢察署刑案查註紀錄
    表各乙份在卷可按。又本件被告於九十二年十一月五日十時許經採集尿液送驗結
    果，係呈嗎啡及甲基安非他命陽性反應，此有高雄市立凱旋醫院煙毒尿液檢驗成
    績書乙份在卷可稽，並有第一級毒品海洛因一包（淨重零點零四公克，包裝重零
    點二九公克）扣案可資佐證。是起訴意旨認被告於九十二年十一月五日十時許起
    回溯二十四小時內之某時，確有施用第一級毒品海洛因及第二級毒品安非他命之
    行為，堪認為真實。茲被告二犯施用毒品案件，依毒品危害防制條例第二十三條
    第二項規定，被告於前案觀察勒戒執行完畢釋放後，五年內再犯本案，依法應進
    行訴追；反觀依修正前毒品危害防制條例第二十條第二項前段之規定，被告則應
    依觀察、勒戒程序處理，並視觀察、勒戒結果，如認有繼續施用毒品傾向者，由
    檢察官續行聲請強制戒治並依法起訴，如無繼續施用毒品傾向者，則由檢察官依
    法為不起訴處分，倘未依上開程序進行觀察、勒戒，遽以起訴，法院應為不受理
    之諭知。是本件被告施用毒品犯行，經整體比較上開新舊法結果，以修正前毒品
    危害防制條例較有利於被告，依修正後毒品危害防制條例第三十五條第二項規定
    ，適用最有利於行為人之法律，本件自應適用修正前之法律處斷。
五、本件被告施用毒品犯行，依修正前毒品危害防制條例第二十條第三項規定，既係
    二犯，已如上述，惟並未經過觀察、勒戒之程序，是本件已欠缺訴追條件，應依
    修正前同條例第二十條第二項規定，俟執行觀察、勒戒終結後，視觀察、勒戒結
    果再為不同處理。公訴人於毒品危害防制條例修正施行後，未就被告本件犯行予
    以比較修正前、後之毒品危害防制條例之訴追條件，即就被告本件依修正前毒品
    危害防制條例第二十條第二項規定係屬欠缺訴追條件之施用毒品犯行，予以起訴
    ，該起訴程序顯不合法，則原審所為本件公訴不受理之判決，並不經言詞辯論為
    之，尚無不當。
六、公訴人上訴意旨，雖執：依舊法規定，被告須先受觀察、勒戒之執行，而依新法
    規定，被告則免予觀察、勒戒之執行，是比較新舊法規定，舊法並非有利於被告
    。況若依舊法規定，檢察官是否提起公訴，須視觀察、勒戒之結果而定，若有繼
    續施用毒品傾向，即須聲請強制戒治並提起公訴。換言之，被告縱經觀察、勒戒
    ，仍可能無法免除刑事責任，且與新法相較之結果，反增加觀察、勒戒及強制戒
    治之執行，對被告人身自由之限制顯較新法為鉅，益見舊法非絕對有利於被告，
    是本件依修正後毒品危害防制條例之第三十五條第一項規定，應適用新法。則檢
    察官依修正後毒品危害防制條例第二十三條第二項規定逕對被告提起公訴，自屬
    合法。原審以起訴條件欠缺而諭知不受理判決，其認事用法顯有違誤等詞，惟查
    本件被告之行為，應適用修正前毒品危害防制條例處斷，已論述如前。況查依修
    正前同條例第二十四條規定，經執行強制戒治後，檢察官認為無執行刑之必要者
    ，得聲請法院免其刑之執行，而修正後規定則已將同條例第二十四條規定刪除，
    故依修正後規定追訴處罰者，並無免除刑之執行之機會，相衡之下，修正前之規
    定並無較修正後規定更為不利之情形，則自以適用修正前之規定有利於被告。公
    訴人上訴意旨，仍執前詞，指摘原判決不當，經核難認有理由，應予駁回。並不
    經言詞辯論為之。
七、本件被告既受公訴不受理之諭知，則移送併辦部分（臺灣高雄地方法院檢察署九
    十三年度毒偵字第二０八二號），即無從併案審理，應退回由檢察官另行處理，
    併此明。
據上論斷，應依刑事訴訟法第三百六十八條、第三百七十二條，判決如主文。
中    華    民    國     九十三     年       七       月      十二      日
                              臺灣高等法院高雄分院刑事第三庭
                                  審判長法官  周賢銳
                                        法官  黃建榮
                                        法官  謝宏宗
右正本證明與原本無異。
檢察官如不服本判決應於收受本判決後十日內向本院提出上訴書狀，其未述上訴理
由者，並得於提起上訴後十日內向本院補提理由書狀（均須按他造當事人之人數附繕
本)。
                                      書記官  賴梅琴
中    華    民    國     九十三     年       七       月       十三     日
                                                                        ｋ
